【裁判字號】    97,消債更,267
【裁判日期】    980109
【裁判案由】    更生事件
【裁判全文】
臺灣新竹地方法院民事裁定           97年度消債更字第267號
聲  請  人  甲○○
上列聲請人因消費者債務清理事件，聲請更生及保全處分，本院
裁定如下：
    主  文
更生及保全處分之聲請均駁回。
聲請程序費用由聲請人負擔。
    理  由
一、按債務人與金融機構協商成立者，不得聲請更生或清算，但
    因不可歸責於己之事由，致履行顯有重大困難者，不在此限
    ；本條例施行前，債務人依金融主管機關協調成立之中華民
    國銀行公會會員辦理消費金融案件無擔保債務協商機制與金
    融機構成立之協商，準用前項之規定，消費者債務清理條例
    第151條第5項、第6項分別定有明文。衡諸債之關係係以當
    事人間之信賴關係為基礎，為社會經濟組織之重要支柱，故
    當事人於以法律行為追求自己之利益之際，亦應顧及對方之
    利益，並考量債權債務在社會上之作用，本於誠實及信用之
    原則，行使債權及履行債務。是對於已陷入經濟上困境之消
    費者，若任其於惡性循環之債務窘境中自生自滅，將衍生嚴
    重之社會問題，難以維持安定之社會經濟秩序，故為兼顧債
    權人、債務人雙方之利益，對陷於經濟上困境之消費者，乃
    允其於消費者債務清理條例施行後，得選擇以重建型之更生
    程序或清算型之清算程序清理其債務，藉以妥適調整債務人
    與債權人及其他利害關係人間之權利義務關係，保障債權人
    獲得公平受償，並謀求消費者經濟生活之重建復甦機會。惟
    對於已與金融機構協商成立，或於本條例施行前，已依金融
    主管機關協調成立之中華民國銀行公會會員辦理消費金融案
    件無擔保債務協商機制與金融機構成立協商之債務人，若非
    因不可歸責於己之事由，致履行顯有重大困難，僅係為圖謀
    減免債務，而不為債務之履行，自有違債權契約為誠信契約
    之本旨，故依消費者債務清理條例第151條第6項準用同條第
    5項前段之規定，不得聲請更生或清算，始能避免肇致道德
    危險。次按債務清償方案成立後，應由債務人按其條件履行
    ，如因事後發生情事變更，在清償期間收入或收益不如預期
    ，致該方案履行困難甚或履行不能，因不可歸責於己，始能
    准許債務人聲請更生或清算，以避免債務人任意毀諾已成立
    之協商，濫用更生或清算之裁判上債務清理程序。從而所謂
    「不可歸責於己之事由」，應係指客觀上聲請人之支出增多
    ，或收入、收益減少，非其成立協商時所能預期，諸如物價
    上漲而成本增加、家屬患病等以致支出增加，或因病無法工
    作、僱佣之公司倒閉或裁員、失業、減薪等以致收入減少，
    均屬之。
二、本件聲請人即債務人聲請更生意旨略以：聲請人於消費者債
    務清理條例施行前，曾依照中華民國銀行公會會員辦理消費
    金融案件無擔保債務協商機制與金融機構成立協商，每月應
    給付金融機構債權人新臺幣（下同）20,430元，協商並不合
    理，且聲請人於民國（下同）97年4 月份之收入僅為29,144
    元（按應為29,404元之誤），較諸95年11月協商成立時之平
    均月收入30,987元為少，故聲請人無力負擔協商債務應可認
    定屬不可歸責於聲請人等語。
三、經查，本件聲請人前於95年11月間與全體無擔保債權銀行協
    商成立，並約定自95年11月起開始分100期按年息5%還款，
    每月還款20,430元，嗣還款至97年5月止，於97年6月毀諾未
    再還款，已據最大債權銀行函覆，並據提出消費金融案件無
    擔保債務還款計畫書、協議書等影本在卷可稽，堪認聲請人
    於消費者債務清理條例施行前，確曾依照中華民國銀行公會
    會員辦理消費金融案件無擔保債務協商機制與金融機構成立
    協商，每月應給付金融機構債權人20,430元，是依消費者債
    務清理條例第151條第5項但書之規定，聲請人須有不可歸責
    於己之事由，致履行顯有重大困難，始得聲請更生。
四、查本件聲請人主張原協商不合理，每月尚需繳納房租，且聲
    請人因大環境不佳，97年4月份之收入僅為29,144元（按應
    為29,404元），較協商成立時為少，聲請人無力負擔協商債
    務，係因非可歸責於己之事由而毀諾云云。經查，聲請人前
    開主張固據其提出協議書及無擔保債務還款計畫書、財產及
    收入狀況說明書、債權人清冊、財團法人金融聯合徵信中心
    當事人綜合信用報告、戶籍謄本、租賃契約書等為憑。惟查
    ：
（一）聲請人於95年11月協商成立時係任職於海馬實業股份有限
      公司等，95年全年薪資收入（含薪資及其他福利所得）為
      371,847元，約相當於每月薪資30,987元，96年全年薪資
      收入（含薪資及其他福利所得）為391,283元，約相當於
      每月薪資32,607元，有財產所得調件明細表附卷可稽，聲
      請人97年1至6月份之月平均薪資收入亦約為33,024元，有
      聲請人提出之薪資帳戶存摺影本可稽，其薪資收入並無何
      大幅變動，且不減反增。而聲請人於97年7月經最大無擔
      保債權銀行判定毀諾，其當時之薪資收入狀況與協商成立
      當時相差無幾，難認有何收入變更致無法履行協商條件之
      情事。又聲請人於95年11月與全體無擔保債權銀行協商成
      立，每月須清償20,430元，亦有聲請人提出之協議書影本
      在卷可按，是以其每月收入扣除每月協商應清償金額，每
      月尚有約12,594元足供聲請人依行政院主計處公告之97年
      度臺灣省每人每月最低生活費用9,829元，過簡樸生活。
      聲請人以其收入減少，認其毀諾係因不可責於己之事由，
      致履行顯有重大困難，與其所提事證，尚有未符，尚難採
      信。
（二）此外，聲請人既已與金融機構成立協商，即應按協商履行
      ，縱使債權人就協商之債權全然未為讓步，或達成之協商
      條件僅對債權人有利，而未能減低聲請人清償債務之沉重
      負擔，此亦與所謂「因不可歸責於己之事由，致履行有重
      大困難」有間，況聲請人嗣與金融機構成立之協商方案係
      分100期按年息5%還款，每月還款20,430元，顯然金融機
      構並非全然未為讓步，且應已衡量聲請人之清償能力，減
      低聲請人清償債務之負擔，並非全然僅對債權人有利，亦
      足認聲請人就協商條件應已考慮自身履行能力而成立協商
      ，並非聲請人主張之協商不合理，其於協商成立時即無履
      行能力。據此，聲請人主張前與金融機構成立協商後毀諾
      係「因不可歸責之事由，致履行顯有重大困難」云云，尚
      不足採。
五、綜上，本件聲請人前經協商時，其收入情況與本件聲請時未
    有大幅變動，仍有履行清償之能力，俱如前述，既無情事變
    更，且無重大履行困難之處。又聲請人既有固定收入之履行
    能力，縱有履行不便，亦得經由個別債權銀行協商程序或向
    最大債權銀行聲請進行「個別協商一致性方案」之協商程序
    以求適當履債。準此，堪認聲請人尚乏不可歸責於己致履行
    顯有重大困難之情形可言。是以，聲請人既未補正其究有何
    不能歸責之事由，致履行協商顯有重大困難，是聲請准予更
    生，於法即有未合，其聲請應予駁回。又聲請人更生之聲請
    被駁回，其聲請就其薪資之執行為停止之保全處分，自失所
    附麗，應併予駁回。
六、爰依消費者債務清理條例第8條、第46條、第151條第1項、
    第5項但書，裁定如主文。
中    華    民    國    98    年    1     月    9     日
                    民事第一庭法  官  蔡孟芳
上為正本係照原本作成。
如不服本裁定，應於裁定送達後10日內，以書狀向本院提出抗告
，並繳納抗告費新臺幣1千元。
中    華    民    國    98    年    1     月    9    日
                              書記官  李慧娟


司法院資訊處製作；財團法人民間司法改革基金會備份。
